【裁判字號】    97,上,336
【裁判日期】    980519
【裁判案由】    拆除地上物返還土地
【裁判全文】
臺灣高等法院民事判決                   97年度上字第336號
上  訴  人  辰○○
            寅○○
訴訟代理人  吳磺慶律師
被上訴人    丙○○（即戌○○之承受訴訟人）
            甲○○（兼戌○○之承受訴訟人）
            宙○○
            天○○
            亥○○
            宇○○
兼上6人
訴訟代理人  地○○
被上訴人    未○○
            申○○
兼上2人
訴訟代理人  酉○○
被上訴人    Ａ○○
            丁○○
            己○○
            庚○○
            辛○○
            戊○○
            玄○○
            Ｂ○○
            Ｃ○○
            乙○○
上列當事人間請求拆除地上物返還土地事件，上訴人對於中華民
國96年11月30日臺灣臺北地方法院94年度重訴字第1083號第一審
判決提起上訴，並為訴之追加，本院於98年5月5日言詞辯論終結
，判決如下：
    主  文
上訴及追加之訴均駁回。
第二審（含追加之訴）訴訟費用由上訴人負擔。
    事實及理由
一、程序方面：
  (一)被上訴人丁○○、己○○、庚○○、辛○○、戊○○、玄○
    ○、Ｂ○○、Ｃ○○均受合法通知，未於言詞辯論期日到場
    ，核無民事訴訟法第386條所列各款事由，爰依上訴人之聲
    請，由其一造辯論而為判決。
  (二)被上訴人戌○○業於民國96年5月31日死亡，爰由本院依職
    權裁定由其繼承人丁婷然、丙○○承受訴訟（見本院卷197
    頁、244頁、255頁）。
  (三)按第二審訴之變更或追加，非經他造同意不得為之，但請求
    之基礎事實同一者，不在此限，民事訴訟法第446條第1項、
    第255條第1項第2款分別定有明文。查上訴人原依民法第767
    條之規定，訴請被上訴人應將其先人魏建乾、傅世孝、徐汪
    誦芬、羅倫興、蔣能祥、王日興、陳淑華（下稱魏建乾等人
    ）之墳墓拆除後，返還占用之土地，嗣於本院審理時，追加
    依民法第179條之規定，訴請分別返還如附表所示之不當得
    利並加計法定遲延利息（見本院卷117頁），核其請求之原
    因均係基於上訴人所有坐落台北市○○區○○段1小段406地
    號（下稱系爭406地號）、372地號（下稱系爭372地號）土
    地為被上訴人無權占用之社會事實，其請求之基礎事實同一
    ，依前揭規定，毋庸對造同意，均應准許。
二、上訴人起訴主張：系爭406、372地號土地原為訴外人錢善根
    所有，錢善根向伊借款，並於73年3月提供系爭406、372地
    號土地設定抵押權以為擔保，嗣因錢善根無力清償借款，遂
    將系爭406地號土地移轉予寅○○所有、將系爭372地號土地
    移轉予伊所有。伊於93年1月間發現被上訴人將其先人魏建
    乾等人之墳墓無權葬在系爭406、372地號土地上，爰依民法
    第767條之規定，請求被上訴人應分別將墳墓拆除並返還占
    用土地，及依民法第179條之規定，請求被上訴人應返還不
    當得利。爰聲明：(一)Ａ○○應將系爭406地號土地如附圖編
    號F所示，面積110平方公尺之地上物（即魏建乾墳墓）拆除
    並將土地返還予寅○○。(二)未○○、申○○、酉○○應將系
    爭406地號土地如附圖編號G所示，面積21平方公尺之地上物
    （即傅世孝墳墓）拆除並將土地返還予寅○○。(三)丁○○、
    己○○、庚○○、辛○○、戊○○應將系爭372 地號土地如
    附圖編號A所示，面積15平方公尺之地上物（即徐汪誦芬墳
    墓）拆除並將土地返還予上訴人。(四)玄○○、Ｂ○○、Ｃ○
    ○應將系爭372地號土地如附圖編號B所示，面積98平方公尺
    之地上物（即羅倫興墳墓）拆除並將土地返還予上訴人。(五)
    乙○○應將系爭372地號土地如附圖編號D所示，面積15平方
    公尺之地上物（即王日興、陳淑華墳墓）拆除並將土地返還
    予上訴人。(六)甲○○、亥○○、丙○○、宙○○、天○○、
    宇○○、地○○應將系爭372地號土地如附圖編號E所示，面
    積3平方公尺之地上物（即蔣能祥墳墓）拆除並將土地返還
    予上訴人。(七)願供擔保請准宣告假執行（魏建乾等人之墳墓
    所占用之土地下稱系爭土地；另上訴人已對被上訴人丑○○
    、壬○○○、巳○○、午○○、馬紹、癸○○、卯○○、
    子○○撤回上訴，下不贅述）。
三、被上訴人方面：
  (一)Ａ○○部分：
    伊伯父魏建乾係於62年12月間，由伊父親委託葬儀公司安葬
    於系爭土地，係有付費而取得永久使用權，非無權占用，魏
    建乾在台灣無繼承人，伊對魏建乾之墳墓有處分權。
  (二)未○○、傳德瑋、酉○○部分：
    伊之被繼承人傅世孝於71年1月22日安葬於六張犁之公墓，
    該喪葬事務全委由上海正義葬儀公司處理，係付費而取得永
    久使用權，非無權占用，亦無不當得利。上訴人訴請拆墓還
    地，有違善良風俗。
  (三)丁○○、己○○、庚○○、辛○○、戊○○未於言詞辯論期
    日到場，惟據丁○○先前所為之陳述：
    伊母徐汪誦芬之墳墓在六張犁極樂公墓，係由錢善根及錢小
    範出具認穴證明，向極樂殯儀館購買而取得永久使用權，非
    無權占用，亦無不當得利。
  (四)玄○○、Ｂ○○、Ｃ○○未於言詞辯論期日到場，無聲明及
    陳述。
  (五)乙○○部分：
    伊父王日興於68年間經由承包墓園之黃○○介紹，購買壽墳
    ，同年7月23日由地主錢小範出具使用證明書，得永久使用
    ，伊父母死後即葬於該處，自非無權占用，亦無不當得利，
    上訴人訴請拆墓還地，有違誠信用原則，且屬權利濫用。
  (六)甲○○、亥○○、丙○○、宙○○、天○○、宇○○、地○
    ○部分：
    伊之被繼承人蔣能祥於64年8月23日安葬於極樂公墓，墓穴
    係向極樂殯儀館購買而取得永久使用權，非無權占用，亦無
    不當得利，上訴人取得系爭土地所有權時，已知土地全為墓
    園，其訴請拆除墳墓並無理由。
四、原審為上訴人全部敗訴之判決，即駁回上訴人之訴及假執行
    之聲請，上訴人提起上訴，並為訴之追加，其上訴聲明：(一)
    原判決關於下列之訴部分廢棄。(二)Ａ○○應將系爭406地號
    土地如附圖編號F所示，面積110平方公尺之地上物（即魏建
    乾墳墓）拆除並將土地返還予寅○○。(三)未○○、申○○、
    酉○○應將系爭406地號土地如附圖編號G所示，面積21平方
    公尺之地上物（即傅世孝墳墓）拆除並將土地返還予寅○○
    。(四)丁○○、己○○、庚○○、辛○○、戊○○應將系爭
    372地號土地如附圖編號A所示，面積15平方公尺之地上物（
    即徐汪誦芬墳墓）拆除並將土地返還予上訴人。(五)玄○○、
    Ｂ○○、Ｃ○○應將系爭372地號土地如附圖編號B所示，面
    積98平方公尺之地上物（即羅倫興墳墓）拆除並將土地返還
    予上訴人。(六)乙○○應將系爭372地號土地如附圖編號D所示
    ，面積15平方公尺之地上物（即王日興、陳淑華墳墓）拆除
    並將土地返還予上訴人。(七)甲○○、亥○○、丙○○、宙○
    ○、天○○、宇○○、地○○應將系爭372地號土地如附圖
    編號E所示，面積3平方公尺之地上物（即蔣能祥墳墓）拆除
    並將土地返還予上訴人。(八)被上訴人應分別給付如附表所示
    之不當得利予上訴人，並自起訴狀繕本送達翌日起至清償日
    止，加計法定遲利息。(九)願供擔保請准宣告假執行。
    被上訴人Ａ○○、未○○、申○○、酉○○、乙○○、甲○
    ○、亥○○、丙○○、宙○○、天○○、宇○○、地○○之
    答辯聲明：上訴駁回。
    被上訴人丁○○、己○○、庚○○、辛○○、戊○○、玄○
    ○、Ｂ○○、Ｃ○○經合法通知未於言詞辯論期日到場，無
    答辯聲明。
五、查(一)系爭406、372地號土地原為訴外人錢善根所有，嗣以買
    賣為原因，系爭406地號土地於78年3月21日移轉予寅○○所
    有，系爭372地號土地於78年3月8日、78年11月8日移轉予寅
    ○○（應有部分5/6）、辰○○（應有部分1/6）所有。(二)被
    上訴人先人魏建乾等人之墳墓分別占用系爭土地（如附圖所
    示）。(三)Ａ○○對先人魏建乾之墳墓有處分權，魏建乾在台
    灣無繼承人；未○○、傳德瑋、酉○○為傅世孝之繼承人；
    丁○○、己○○、庚○○、辛○○、戊○○為徐汪誦梅之繼
    承人；玄○○、Ｂ○○、Ｃ○○為羅倫興之繼承人；乙○○
    為王日興及陳淑華之繼承人；甲○○、亥○○、戌○○、宙
    ○○、天○○、宇○○、地○○為蔣能祥之繼承人，及戌○
    ○死亡後由甲○○、丙○○繼承之事實，為上訴人及Ａ○○
    、未○○、傳德瑋、酉○○、乙○○、甲○○、亥○○、宙
    ○○、天○○、宇○○、地○○、丙○○所不爭執，復有土
    地登記簿謄本、墳墓照片、原審95年6月23日勘驗測量筆錄
    、台北市松山地政事務所95年7月5日北市松地二字第095308
    93300號函附土地複丈成果圖（即附圖）可稽（見原審卷(一)
    17至19頁、原審卷(二)173頁、174頁、176頁至178頁、215頁
    、原審卷(三)119至134頁、57至59頁、82至84頁)，自堪信為
    真實。
六、本件上訴人主張被上訴人之先人魏建乾等人之墳墓係無權占
    用系爭土地，應拆除並返還土地，為被上訴人所否認，以前
    詞置辯，經查：
  (一)被上訴人之先人魏建乾等人墳墓，係被上訴人（魏建乾部分
    係由Ａ○○之父所購）分別向翁鶯、錢小範或極樂公墓購買
    而來，業據未○○、申○○、酉○○、丁○○、玄○○、乙
    ○○、甲○○、亥○○、宙○○、天○○、宇○○、地○○
    等人提出土地使用證明書、極樂公墓認穴證為證（傅世孝部
    分見原審卷(一)41頁、蔣能祥部分見原審卷(一)46頁、羅倫興部
    分見原審卷(一)56頁、徐汪誦芬部分見原審卷(二)109頁、王日
    興及陳淑華部分見原審卷(三)37頁），魏建來亦提出證明書及
    管理費明細為憑 (見原審卷(三)14至15頁)，上訴人對上開書
    證，除認書寫之地號與系爭土地不符外，對其真正並不爭執
    ，是被上訴人辯稱係支付一定之代價，始取得系爭土地之永
    久使用權利，以建造先人墳墓一節，洵堪採信。
  (二)上訴人係自錢善根受讓系爭土地，有土地登記簿謄本、買賣
    契約為證（見原審卷(一)17頁至19頁、原審卷(二)107頁至108頁
    、原審卷(五)74頁至89頁)，而錢善根與錢小範為兄弟關係，
    其父錢宗範經營極樂殯儀館股份有限公司（下稱極樂殯儀館
    公司），錢善根為該公司董事，錢小範為監察人，另上訴人
    前向台灣台北地方法院檢察署告訴訴外人邱創章、翁鶯、錢
    小範、錢德營未經渠等之同意擅自將系爭406、372地號土地
    出售予他人建造墓園，涉犯刑事竊佔罪嫌時，錢小範於偵查
    中陳述：「極樂館是我父親（錢宗範）買了數十筆土地，這
    些土地登記在我、錢善根、姚錢潔如、我父親名下，這些地
    也都是我父親在管理，我父親75年去世後，錢善根就自行處
    理他名下土地，．．錢善根欠翁鶯錢，我父親要幫他解決，
    就派我去和翁鶯簽協議書，把土地權利讓給翁鶯去賣，錢善
    根也知情，．．因為當時有60幾筆土地．．後來錢善根又把
    土地賣給寅○○」等語甚詳，且錢小範、翁鶯等人所犯竊佔
    罪嫌均經不起訴處分在案，有台灣台北地方法院檢察署93年
    度偵字第21039號不起訴處分書 (見原審卷(二)110頁至111頁
    ）及該公司登記資料（見本院卷272頁、273頁）足憑。是當
    時極樂殯儀館公司所經營之墓園土地廣闊，多達60餘筆土地
    ，錢宗範將土地分別登記在自己及子女錢小範、錢善根、姚
    錢潔如名下，又翁鶯係取得錢宗範父子之同意，始將墓地出
    售以抵償錢善根積欠之債務，至為明悉。
  (三)又系爭406地號土地重測前為台北市○○○段851地號土地，
    系爭372地號土地重測前為六張犁段865地號土地（見原審卷
    (五)74頁、79頁、82頁、88頁)，與傅世孝墳墓之土地使用證
    明書記載地號為六張犁段862地號（見原審卷(一)41頁）、羅
    倫興、王日興及陳淑華墳墓之土地使用證明書均記載地號為
    六張犁段855地號（見原審卷(一)56頁、原審卷(三)37頁；另徐
    汪誦芬、蔣能祥墳墓之極樂認穴證未記載地號）不同，然參
    諸證人黃○○證稱：「（乙○○之父親在68年有無請你去作
    一個壽墳？情形？）他們全部都是委託我作的，一坪四千元
    ，土地是向錢善根的父親錢宗範買的，我是錢宗範的工人，
    錢宗範就是經營極樂殯儀館」等語（見本院卷151頁反面）
    、證人楊海寶證述：「（傅世孝之殯葬事宜是否由你們公司
    處理？）當時台北市還未有大型的墓園公司，一般台北市民
    都葬在八里，這塊地當時稱為極樂公墓，地主是錢宗範，和
    我爸爸一起從上海過來，我爸爸知道他經營極樂墓園，我爸
    爸知道有人需要墓地就會放在極樂公墓，．．錢善根、錢小
    範都是錢宗範的兒子，我們上海正義葬儀公司使用極樂公墓
    ，都是要經過他們的同意使用，．．我們要在裡面使用墓地
    須經過他們同意而且要付費等語」（見本院卷152頁正反面
    ），是前揭土地使用證明書均係向極樂殯儀館公司取得，雖
    其上所載之地號與系爭406、372地號不同，然因錢宗範經營
    極樂殯儀館公司所購買之土地多達數十筆，又分別登記於錢
    小範、錢善根、姚錢潔如及錢宗範名下，錢宗範、錢小範、
    錢善根復已同意由翁鶯出賣土地抵償債務，已如前述，故渠
    等及翁鶯在出賣土地時，縱使出具之土地使用證明書對土地
    之地號有所誤載，並不影響極樂殯儀館公司及錢善根已同意
    被上訴人等人使用系爭土地之事實。是被上訴人於建造先人
    魏建乾等人墳墓時，係具有合法正當之權利來源，自非無權
    占用。
七、按「權利之行使，不得違反公共利益，或以損害他人為主要
    目的。行使權利，履行義務，應依誠實及信用方法」，民法
    第148條定有明文。查上訴人固繼受取得系爭土地之所有權
    ，惟上訴人取得所有權之時間係於78年間，而被上訴人係分
    別自62年12月迄71年間（如附表之建墓時間所示）即合法安
    葬先人，且支付相當對價，始取得永久使用權利，魏建乾等
    人之墳墓存在系爭土地上，此權利義務狀態已持續相當長之
    時間。又土地之交易價值，每每因坐落位置及其使用情形，
    價值相異其鉅，購買者少有不查明其坐落位置及使用情形，
    即輕易應允買受（或償債）之理，上訴人竟稱其受讓時不知
    土地所在及用途，迨93年1月間始知悉遭他人佔據為墓園云
    云，顯與一般社會常情不符。況依卷附照片所示，魏建乾等
    人墳墓均顯露於地表並無隱藏，週遭已葬滿墳墓，排列尚屬
    整齊，屬明顯可知之墓園（非濫葬崗）狀況，縱上訴人所言
    其因不知位置、用途而受讓已成為墓園之系爭土地，難以加
    以利用云云屬實，該難予利用之不利益亦係上訴人承買系爭
    土地前僅思及過戶抵債，而未確實查勘現狀，有重大疏失所
    致，應由上訴人自行承擔，較為公允。經審酌上訴人取得已
    作為墓園使用之系爭土地後，難作墓園以外之其他用途使用
    ，對其而言，就系爭土地所得使用收益甚為有限。反之，一
    般人民如經支付相當之對價而取得私人墓園之永久使用權後
    ，僅因土地所有權人得自由移轉土地所有權予他人之結果（
    即非造墓者得掌控之因素），使建造先人墳墓之後代子孫，
    隨時面臨拆除先人墳墓及支付不當得利之風險，其利益衡量
    顯然失衡，亦傷害一般國民之法律情感。故本院審酌兩造之
    取得、使用系爭土地之時間及利益衡量等一切情狀後，認上
    訴人於受讓系爭土地之始，因故意或重大過失漠視該土地為
    既成墓園，已滿葬墳墓，若無撿骨等民間習俗者，下葬亡者
    之墓穴以永久存續為原則，率移轉系爭土地以抵債，嗣再本
    其所有權請求被上訴人應將先人魏建乾等人之填墓拆除後，
    返還土地及返還不當得利云云，有違誠信原則，不應准許。
八、從而，上訴人依民法第767條之規定，請求被上訴人應分別
    將先人魏建乾等人之填墓（如附圖所示）拆除後，返還占用
    之土地予上訴人，有違誠信原則，不應准許。原審為上訴人
    敗訴之判決，及駁回其假執行之聲請，理由雖與本院有所不
    同，但結論並無二致，仍應予維持。上訴意旨指摘原判決不
    當，求予廢棄改判，為無理由，應予駁回。另上訴人追加依
    民法第179條之規定，請求被上訴人分別返還如附表所示之
    不當得利，亦非有理，應併予駁回。
九、本件事證已臻明確，兩造其餘攻擊防禦方法及立論之證據資
    料，均經本院審酌後，對判決結果不生影響，爰無庸逐一論
    述，併此敘明。
十、據上論結，本件上訴及追加之訴均無理由，依民事訴訟法第
    449條第1項、第78條、第385條第1項前段，判決如主文。
中    華    民    國    98    年    5     月    19    日
                  民事第十六庭
                      審判長法  官  劉靜嫻
                            法  官  謝碧莉
                            法  官  呂淑玲
正本係照原本作成。
不得上訴。
中    華    民    國    98    年    5     月    19    日
                              書記官  明祖全


司法院資訊處製作；財團法人民間司法改革基金會備份。
